臺灣高等法院刑事判決　　　　　　　　　　　　　九十三年度上易字第一０三六號
　　上　訴　人　臺灣臺北地方法院檢察署檢察官
　　上　訴　人
　　即　被　告　丙○○
　　被　　　告　甲　○
　　右　一　人
　　選任辯護人　張仁龍律師
右上訴人因被告傷害案件，不服臺灣臺北地方法院九十二年度易字第二四七六號，中
華民國九十三年五月十三日第一審判決（起訴案號：臺灣臺北地方法院檢察署九十二
年度偵字第五０七七號），提起上訴，本院判決如左：
    主  文
上訴駁回。
丙○○緩刑參年。
    事  實
一、丙○○係乙○○○之配偶，乙○○○前在臺北市○○區○○路三段四十八號一樓
    甲○經營之「呷好快餐店」內任職，迨民國（下同）九十一年十一月十四日中午
    十二時五十五分許，乙○○○因遭解僱，雙方發生勞資糾紛，丙○○聞訊後趕至
    現場理論，詎其於質問甲○時，應注意以手比向他人時，須避免碰觸其臉部、身
    體等部位，且不能用力過猛，以防止他人受傷，且按當時情形，並無不能注意情
    事，竟疏於注意，於責罵甲○時，以左手指向甲○，且因情緒激動使力過猛，碰
    撞到甲○之眼鏡，致甲○受有鼻樑處挫傷併紅腫三乘三公分之傷害。
二、案經甲○訴由臺北市政府警察局文山第二分局移送臺灣臺北地方法院檢察署檢察
    官偵查起訴。
    理  由
壹、有罪部分：
一、訊據被告丙○○矢口否認有右揭過失傷害犯行，辯稱：伊於講話時，僅動手指向
    甲○胞姐孫惠蓉，並未朝甲○比，從頭到尾都未接觸到甲○之身體或眼鏡，甲○
    傷勢並非伊造成的，案發當時伊亦未看到甲○受傷云云，惟查：
(一)告訴人甲○確因被告丙○○以左手碰撞其眼鏡致受有鼻樑處挫傷併紅腫三乘三公
    分之傷害等情，業據告訴人甲○於警詢、偵查及原審審理時指訴綦詳，並有載明
    上開傷情之景美醫院診斷證明書在卷為憑（見偵卷第二三頁），而按「除前三條
    之情形外，下列文書亦得為證據：．．．二、除顯有不可信之情況外，從事業務
    之人於業務上或通常業務過程所須製作之紀錄文書、證明文書。」，刑事訴訟法
    第一百五十九條之四第二款定有明文。經查前開景美醫院之診斷證明書係從事業
    務之醫師於業務上所須製作之證明文書，且並無顯不可信之情況，自得為證據，
    附此敘明。
(二)證人即被告甲○之姐孫惠蓉於原審證稱：丙○○就邊走邊罵，我反應過來向右轉
    時，看到丙○○朝著我走過來說就是你就是你，就是六姐（指孫惠蓉），且手已
    經碰到我的頭髮、肩膀處，此時甲○站在我的後方看到這種情形，就上前擋在我
    跟丙○○的中間，丙○○不高興這種舉動，因為甲○站在我與丙○○中間，我只
    看到丙○○繼續手往前伸，繼續罵，我有看到丙○○將手伸到甲○眼鏡部位，甲
    ○就用手將丙○○的手撥開後，甲○就自己用手將眼鏡往上推，丙○○繼續罵，
    手繼續往前指並說你怎樣你怎樣。現場是看到甲○鼻樑處紅紅的，．．．等語，
    證人何日仁即孫惠蓉之配偶於原審證稱：丙○○講話很大聲，手指向孫惠蓉，並
    說你就是六姐你就是六姐，後來甲○擋在孫惠蓉、丙○○之間，丙○○用手伸向
    甲○的眼鏡，甲○就用手將他的手撥開等語（見原審九十三年四月二十九日審判
    筆錄），互核相符，亦足作為不利於被告之認定。
(三)雖證人陳淑惠於原審證稱：我並未看到丙○○用手推甲○之鼻子或眼鏡等語，然
    其亦證稱：我當時距離丙○○發生爭執之位置約四到五米，．．．丙○○是走到
    甲○面前才動手比他，．．．當時旁邊圍了很多人等語（見上開筆錄），是以證
    人陳淑惠或因當時圍觀者擋住視線或目視角度問題，未能即時目擊被告丙○○之
    前開手勢已碰觸甲○眼鏡之情形，然其亦目睹被告丙○○動手在甲○面前比劃之
    事，更見被告所辯：伊係朝甲○胞姐孫惠蓉，而非對甲○比劃云云，無非卸責之
    詞，不足採信。
(四)至證人即告訴人丙○○之配偶乙○○○於偵訊時固證稱：我因和甲○糾紛未處理
    ，他就趕我離開，我通知丙○○到場，甲○就出手打丙○○，丙○○尚未詢問甲
    ○就被打云云（見偵卷第三八頁反面），但與當時亦在場之目擊證人陳淑惠前開
    證詞不符，顯係迴護被告之詞，不足採信。
(五)被告雖請求傳喚景美醫院醫師及本案承辦警員，惟前開醫院之診斷證明書無顯有
    不可信之情況，得為證據，有如前述，自毋庸傳喚製作診斷證明書之醫師。再者
    ，依卷附台北市政府警察局文山第二分局興隆派出所員警工作紀錄表勤務項目記
    載：「．．．因蘇女向店主要求開立離職書，而店主不肯，且不肯離去，蘇女通
    知其夫要載至本所協調，期間蘇女到場與店主甲○發生爭吵，蘇女夫丙○○期間
    ，蘇某稱遭甲○用手打手臂，而甲○稱是要撥開，警方未全程看見毆打情形．．
    ．」等語，足見警方未全程目睹毆打情形，亦無傳喚承辦員警之必要，附此敘明
    。
二、被告丙○○於前開時地與告訴人甲○發生爭執時，應注意以手比向他人時，須避
    免碰觸其臉部、身體等部位，且不能用力過猛，以防止他人受傷，且按當時情形
    ，並無不能注意情事，竟疏於注意，於責罵甲○時，以左手指向甲○，且因情緒
    激動使力過猛，碰撞到甲○之眼鏡，致甲○受有鼻樑處挫傷併紅腫三乘三公分之
    傷害，自難辭過失之責。又告訴人甲○係因被告之過失碰撞，造成前開鼻樑之傷
    害，被告之過失行為與告訴人甲○所受之傷害間，顯有相當因果關係。本件事證
    明確，被告丙○○犯行堪以認定。
三、核被告丙○○（原判決誤載為甲○）所為，係犯刑法第二百八十四條第一項前段
    之過失傷害罪。公訴人雖認被告丙○○係基於傷害之犯意，故意碰撞告訴人甲○
    之鼻樑，然依前開事證及告訴人甲○所受之傷勢觀之，並不足以證明被告丙○○
    有故意傷害之犯行，公訴意旨認被告丙○○係犯同法第二百七十七條第一項之傷
    害罪，尚有未合，惟因起訴之基本犯罪事實同一，自得變更起訴法條。
四、原審同此認定，因依刑法第二百八十四條第一項前段、第四十一條第一項前段，
    罰金罰鍰提高標準條例第一條前段、第二條各規定，於審酌被告丙○○無前科紀
    錄，有本院被告全國前案紀錄表在卷可參，偶因配偶遭解僱，與告訴人甲○生有
    勞資糾紛，一時情緒激動，致蹈刑網，過失程度非重，且告訴人甲○之受傷程度
    亦屬輕微，以及被告犯後否認犯行，迄未與被害人和解，賠償損害等一切情狀，
    判處拘役貳拾日，並諭知如易科罰金，以佰元折算壹日。核其認事用法，俱無
    違誤，量刑亦甚允洽。被告丙○○上訴意旨，否認犯罪，為無理由，應予駁回。
五、查被告丙○○前此未曾受有期徒刑以上刑之宣告，有本院全國前案紀錄表一份在
    卷足按，僅因一時失慮，致罹刑典，惡性非重，且自身亦因對方正當防衛受有傷
    害，經此科刑教訓，日後當知警惕而無再犯之虞，因認其所受上開刑之宣告以暫
    不執行其刑為適當，併依法宣告緩刑參年，以啟自新。
貳、無罪部分：
一、公訴意旨略以：被告甲○於九十一年十一月十四日十二時五十五分許，在臺北市
    文山區○○路○段四十八號一樓其所經營之「呷好快餐店」內，因解僱員工乙○
    ○○，與乙○○○之配偶丙○○發生爭執後，竟基於傷害之犯意，當場徒手毆打
    丙○○之左手背，致丙○○受有左手背挫傷之傷害。因認被告甲○涉犯刑法第二
    百七十七條第一項之傷害罪嫌云云。
二、按不能證明被告犯罪或其行為不罰者，應諭知無罪之判決，刑事訴訟法第三百零
    一條第一項定有明文。次按對於現在不法之侵害，而出於防衛自己或他人權利之
    行為，不罰。但防衛行為過當者，得減輕或免除其刑，刑法第二十三條亦有明文
    。再刑法第二十三條所規定之正當防衛，係以對於現在不法之侵害，而出於防衛
    自己或他人權利之行為為要件，所稱不法之侵害，只須客觀上有違法之行為，即
    可以自力排除其侵害而行使防衛權，且不以侵害之大小與行為之輕重而有所變更
    ，縱使防衛行為逾必要程度，亦僅屬防衛過當問題，尚不能認非防衛行為（八十
    七年度台上字第三七二０號判決參照）。正當防衛必須對於現在不法之侵害始得
    為之，侵害業已過去，即無正當防衛可言。至彼此互毆，又必以一方初無傷人之
    行為，因排除對方不法之侵害而加以反擊，始得以正當防衛論。故侵害已過去後
    之報復行為，與無從分別何方為不法侵害之互毆行為，均不得主張正當防衛（八
    十八年度台上字第四０七號判決參照）。而苟該行為具有阻卻違法性之事由，如
    依法令之行為，業務上之正當行為，正當防衛行為與緊急避難行為，及具有阻卻
    責任性之事由（八十九年度台上字第二三七三號判決參照），依照前揭說明，即
    應諭知無罪之判決。
三、訊據被告甲○堅決否認有傷害犯行，辯稱：伊並無傷害被告丙○○之故意，當時
    係丙○○先動手戳伊鼻樑，伊很自然的撥掉丙○○左手，僅係一反射動作，應屬
    正當防衛等語，經查：
(一)告訴人丙○○於警詢、偵查及原審審理時固指訴被告甲○有出手毆打致其受有左
    手背挫傷之事實（見偵查卷第八頁、第三八頁反面），並提出臺北市立萬芳醫院
    診斷證明書一紙附卷為憑（見偵卷第二四頁），且被告甲○亦不否認告訴人丙○
    ○左手背之傷係其所造成等情，然前揭診斷書僅能證明被告甲○曾出手傷害告訴
    人丙○○之事實，本件仍應審究被告甲○出手毆打告訴人丙○○之行為，是否係
    對於現在不法之侵害，出於防衛自己或他人權利之行為，而具有阻卻違法事由。
(二)告訴人丙○○於原審固指稱：起先是老六（指孫惠蓉）站在我面前，我用手比老
    六時，甲○就衝過來拍我的手，伊根本未曾碰到甲○之身體、眼鏡云云（見原審
    九十三年四月二十九日審判筆錄），且告訴人丙○○之配偶即現場目擊證人乙○
    ○○於偵訊時證稱：我因和甲○糾紛未處理，他就趕我離開，我通知丙○○到場
    ，甲○就出手打丙○○，丙○○尚未詢問甲○就被打云云（見偵卷第三八頁反面
    ），但與當時亦在場之目擊證人陳淑惠於原審證稱：我當時距離丙○○發生爭執
    之位置約四到五米，沒有聽到他們在講什麼。（檢察官問：丙○○到了之後，在
    跟甲○講話時，他手有無朝著甲○比？）有，丙○○是走到甲○面前時才動手比
    他。（檢察官問：當時是不是丙○○用手比他時，甲○才用手拍下去？）對，應
    該是丙○○用手比甲○時，甲○才打下去等語（見原審前開審判筆錄），尚屬有
    間，自難遽信。
(三)證人孫惠蓉於原審證稱：當天我跟派出所警員在討論時，忽然聽到很大的叫罵聲
    ，丙○○就邊走邊罵，我反應過來向右轉時，就看到丙○○朝著我走過來說就是
    你就是你，就是六姐，且手已經碰到我的頭髮、肩膀處，此時甲○站在我的後方
    看到這種情形，就上前擋在我跟丙○○的中間，丙○○不高興這種舉動，因為甲
    ○站在我與丙○○中間，我只看到丙○○繼續手往前伸，繼續罵，我有看到丙○
    ○將手伸到甲○眼鏡部位，甲○就用手將丙○○的手撥開後，甲○就自己用手將
    眼鏡往上推，丙○○繼續罵，手繼續往前指並說你怎樣你怎樣。現場是看到甲○
    鼻樑處紅紅的，後來到三組的警官看到甲○鼻樑處紅腫，要派出所警員帶甲○去
    驗傷，並說有傷為何不去驗，如果要告就要去驗傷等語，證人何日仁亦證稱：丙
    ○○講話很大聲，手指向孫惠蓉，並說你就是六姐你就是六姐，後來甲○擋在孫
    惠蓉、丙○○之間，丙○○用手伸向甲○的眼鏡，甲○就用手將他的手撥開等語
    ，與前開證人陳淑惠之證詞相符，衡諸證人陳淑惠為乙○○○之好友，且係被告
    丙○○於原審審理中聲請傳喚之友性證人，其所為之證言，當無偏頗被告甲○之
    虞，自堪採信。
(四)至證人陳淑惠雖曾於偵查中出庭作證（見偵卷第七七頁反面），惟按證人應命具
    結，刑事訴訟法第一百八十六條前段定有明文。又原審就證人某甲之調查，並未
    於訊問前或訊問後命其具結，又未說明不得令其具結之原因，按之刑事訴訟法第
    一百七十三條第一項規定，關於該項證言之採取，不能謂非違法，最高法院著有
    三十四年上字第八二四號判例可參。是本件證人陳淑惠前揭證述並未先經具結後
    為之，亦未於訊問後補行具結，且查其並無刑事訴訟法第一百八十六條但書所規
    定不得令其具結之情形，故其於偵查中之前開未經具結之證述，應不得採為證據
    ，附此敘明。
(五)再者，被告甲○之身高為一百七十五公分，體重為九十五公斤，告訴人丙○○身
    高為一百六十九公分，體重為六十六公斤等情，為彼等所自承，苟被告甲○於案
    發當時非僅基於正當防衛手段以手拍掉告訴人丙○○之左手，而係故意動手毆打
    告訴人丙○○，衡情告訴人丙○○當無祇受有左手背挫傷之可能，參諸證人孫惠
    蓉證稱：「（辯護人問：甲○把丙○○手撥開後有無繼續碰丙○○？）沒有」等
    語，益徵被告甲○當時除為防衛告訴人丙○○，動手拍打告訴人丙○○之左手背
    外，未有其他傷害告訴人丙○○之行為，亦無防衛過當之情形。
四、綜上所述，被告甲○確係因告訴人丙○○先以左手比向其鼻樑處不慎誤碰其眼鏡
    ，為排除對方不法之侵害，始以手防衛，拍掉告訴人丙○○之左手，是雖告訴人
    丙○○僅係過失傷害，但客觀上其以左手比向被告甲○，侵害行為迫在眉睫，且
    被告甲○嗣以手拍掉告訴人之左手，其行為亦未超越必要性及相當性，自與刑法
    第二十三條正當防衛之阻卻違法性事由要件相符。再者，告訴人受傷情形非鉅，
    前開防衛行為亦無過當之情形。此外，復查無其他積極證據足資證明被告之傷害
    行為具有違法性，揆諸前揭說明，被告前開致告訴人受傷之行為，為正當防衛行
    為，應屬不罰。
五、原審因予諭知被告甲○無罪之判決，經核尚無違誤。公訴人上訴意旨略以：（一
    ）按對於現在不法之侵害，而出於防衛自己或他人之權利之行為，不罰，刑法第
    二十三條固有明文，然該條就正當防衛之規定，乃考量發生不法侵害之際，事起
    倉促，出於人類自衛之本能而驟然實施防衛行為，行為人僅意識到現下有不法侵
    害之存在，出於避免受侵害之單純心理而加以防禦，而可阻卻違法。但倘非單純
    出於防衛意思，則縱使可證明何方先行侵害，另一方之回擊行為，亦未必當然構
    成正當防衛。而本件被告甲○並不否認曾以手撥開告訴人丙○○而致其受有傷害
    之事實，然辯稱係出於防衛云云，故應審酌者為參酌當時事發狀況，先前的侵害
    行為攻擊方法與情勢及防衛行為之方法，認定被告甲○上開行為是否構成正當防
    衛。被告甲○雖辯稱係因告訴人丙○○出手推其鼻梁在先，始基於防衛徒手擋開
    云云，然證人即於事發當時在場之被告甲○之姐孫惠蓉於原審證稱：「（檢察官
    問：丙○○指稱你是六姐時，與你距離為何？）已在我身邊，丙○○兩隻手往前
    ，碰到我的肩膀及頭髮處」、「（檢察官問：丙○○當時有無以手抓你頭髮或肩
    膀？）沒有，他只以指尖碰觸，沒有手掌碰到，也沒有抓我的衣服，也沒有推我
    」、「（檢察官問：甲○看到上開情形後就擋在你跟丙○○中間？）是的，甲○
    從後方走來擋在我跟丙○○中間，甲○背對著我．．．」、「（檢察官問：甲○
    擋著你後，丙○○作何動作？）他繼續罵，手繼續往前伸，往甲○的臉部過去，
    我沒有看到有無碰到甲○的眼睛或鼻梁，但丙○○沒有做揮打或拉扯的動作」、
    「（檢察官問：丙○○手伸過去幾次？）很多次，都是在同一個位置．．．丙○
    ○有作勢往前，但沒有實際往前，也沒有朝甲○身上推」等語，而證人即在場之
    被告甲○之姊夫何日仁則證稱：「（檢察官問：甲○擋在丙○○孫惠蓉中間後，
    丙○○有無其他動作？）當時丙○○已經停止前進，但他手指仍向前往甲○的頭
    部比，手指不斷揮動」、「（當時丙○○往前比之確實動作？）不是直直的將手
    往前推進，而是一般講話時手不斷揮舞之動作」，足見告訴人丙○○與被告間雖
    爭執甚烈，然僅止於言語，並未以身體逼近或攻擊被告甲○及其家人。參之被告
    甲○所受之傷勢，挫傷與紅腫之面積均不大，當係告訴人丙○○以手指向被告甲
    ○時不慎造成，而非蓄意傷害，原審亦同此認定。則縱當時告訴人丙○○之舉措
    使被告甲○受有傷害，其侵害行為並非激烈，且亦有派出所員警在一旁處理，此
    為告訴人丙○○、被告甲○所一致是認，當不致情勢危殆。（二）另被告甲○係
    以右手從上往下拍打告訴人丙○○之手背一節，業據被告甲○供述在卷，且與證
    人即事發時在場目擊之陳淑惠證稱：「（檢察官問：丙○○是何狀況被打？）他
    們兩個意見不合，甲○用右手從上往下打丙○○手背」等語一致，告訴人丙○○
    所造成之侵害既非蓄意為之，且其在與被告甲○言語衝突之前，亦並未出手拉扯
    或推打被告之姐孫惠蓉，如前所述，則被告甲○當知告訴人丙○○向其揮手之手
    勢，僅係情緒激憤下之舉措，並無意傷人，以手順勢隔開當可避免，卻徒手拍掉
    告訴人丙○○之左手，致其受有左手背挫傷之傷害，被告甲○拍打告訴人丙○○
    手背之舉，顯已非單純防衛，而有傷害之意思甚明。原審判決竟忽視告訴人丙○
    ○自始至終並未蓄意傷害，且並未以肢體逼近或拉扯推擠被告甲○或其家人此一
    客觀情狀，被告甲○實明知於此，竟仍徒手拍向告訴人丙○○之手背，而認被告
    甲○係出於正當防衛而為之，且並非防衛過當，判決被告無罪，其判決背離經驗
    法則，謬誤至為明顯云云，惟查：（一）證人孫惠蓉、何日仁之前開供詞，雖可
    見告訴人丙○○並未以身體直接故意攻擊被告甲○，但彼等間爭執甚烈，且告訴
    人丙○○既有以身體逼近情事，參以被告甲○嗣亦受有前開傷勢，亦難謂告訴人
    丙○○之侵害行為並非激烈，且被告甲○亦無情勢危殆之事，是以參酌當時事發
    狀況，先前的侵害行為攻擊方法與情勢及防衛行為之方法，被告甲○之前開行為
    仍應構成正當防衛，委無足疑。（二）證人陳淑惠固證稱：「（檢察官問：丙○
    ○是何狀況被打？）他們兩個意見不合，甲○用右手從上往下打丙○○手背」等
    語，然亦證稱：我當時距離丙○○發生爭執之位置約四到五米，沒有聽到他們在
    講什麼。（檢察官問：丙○○到了之後，在跟甲○講話時，他手有無朝著甲○比
    ？）有，丙○○是走到甲○面前時才動手比他。（檢察官問：當時是不是丙○○
    用手比他時，甲○才用手拍下去？）對，應該是丙○○用手比甲○時，甲○才打
    下去等語（見原審前開審判筆錄），足見告訴人丙○○係以手比被告甲○，被告
    甲○始動手排除告訴人丙○○之侵害，自足據為有利於被告甲○之認定，公訴人
    上訴意旨仍執陳詞，指摘原判決不當，為無理由，應予駁回。
據上論斷，應依刑事訴訟法第三百六十八條、刑法第七十四條第一款，判決如主文。
本案經檢察官吳國南到庭執行職務。
中　　　華　　　民　　　國　　九十三　　年　　　八　　　月　　二十六　　日
                              臺灣高等法院刑事第六庭
                                  審判長法  官  陳　春　秋
                                        法  官  王　麗　莉
                                        法  官  高　明　哲
右正本證明與原本無異。
不得上訴。
                                        書記官  李　垂　福
中　　　華　　　民　　　國　　九十三　　年　　　八　　　月　　二十七　　日
附錄：本案論罪科刑法條全文
刑法第二百八十四條第一項：
因過失傷害人者，處六月以下有期徒刑、拘役或五百元以下罰金。致重傷者，處一年
以下有期徒刑、拘役或五百元下罰金。
